【裁判字號】    93,交訴,118
【裁判日期】    971230
【裁判案由】    過失致死
【裁判全文】
臺灣臺南地方法院刑事判決             93年度交訴字第118號
公  訴  人  臺灣臺南地方法院檢察署檢察官
被      告  乙○○
            丙○○
上  一  人
選任辯護人  林易玫律師
上列被告因業務過失致死案件，經檢察官提起公訴（93年度偵字
第8612號），本院判決如下：
    主  文
乙○○從事業務之人，因業務上之過失致人於死，處有期徒刑壹
年陸月，減為有期徒刑玖月。
丙○○從事業務之人，因業務上之過失致人於死，處有期徒刑壹
年貳月，減為有期徒刑柒月，緩刑參年。
    事  實
一、乙○○係鴻塑交通企業有限公司（設高雄縣林園鄉○○村○○路○段二七四號，代表人吳政勳）司機；丙○○則係錦興
    交通企業有限公司（設臺北縣永和市○○○路○段四二號一
    樓，代表人劉詠晴）司機。彼二人平日均以載運貨物為業，
    均為從事駕駛業務之人。乙○○於九十三年七月七日凌晨零
    時許，駕駛車牌號碼９Ｒ─４７５號聯結車，沿國道一號高
    速公路自北往南方向行駛，途經南向三二九公里一００公尺
    處（臺南縣仁德鄉轄）時，因現場道路施工，最高限速僅為
    時速六十公里，乙○○本應注意汽車行駛高速公路應依速限
    標誌指示行駛，而當時天候晴朗、夜間無照明、柏油路面乾
    燥、無缺陷無障礙物，視距復屬良好，客觀上並無不能注意
    之情事，竟疏未注意，仍以時速八、九十公里之高速超速行
    駛，後因煞車不當失控撞擊內側護欄，造成聯結車車頭佔用
    對向部分內側車道（北向車道），適有丁○○所駕駛車牌號
    碼ＴＺ─６１４０號之自小客車與丙○○所駕駛車牌號碼Ｘ
    Ｕ─８４１號之聯結車沿國道一號高速公路自南往北方向駛
    來，丁○○見乙○○所駕駛之聯結車車頭佔用內側車道，乃
    減速行駛閃避，而丙○○本應注意汽車行駛時，駕駛人應注
    意車前狀況，保持安全之行車距離，並隨時採取必要之安全
    措施，而依當時情形，並非不能注意，竟亦疏未注意車前狀
    況及保持安全之行車距離，追撞前方由丁○○所駕駛之自小
    客車，該自小客車遭追撞後左側車身復因而與乙○○所駕駛
    上開聯結車車頭發生擦撞，並致丁○○車內乘客蘇薏娟受有
    右後枕部撞挫傷、顱內出血等傷害，蘇薏娟經送臺南市立醫
    院急救，仍於同日凌晨一時三十分不治死亡。乙○○、丙○○於肇事後，在未有偵查犯罪職務之機關或公務員發覺其為
    犯罪人前，即向處理本件道路交通事故，尚不知肇事者為何
    人之內政部警政署國道公路警察局第四警察隊警員供承其肇
    事犯罪，自首並接受裁判。
二、案經臺灣臺南地方法院檢察署檢察官據報相驗後自動檢舉偵
    查起訴。
    理  由
壹、程序部分：
    按被告以外之人於審判外之陳述，經當事人於審判程序同意
    作為證據，法院審酌該言詞陳述或書面陳述作成時之情況，
    認為適當者，亦得為證據。當事人、代理人或辯護人於法院
    調查證據時，知有刑事訴訟法第一百五十九條第一項不得為
    證據之情形，而未於言詞辯論終結前聲明異議，視為有前項
    之同意，刑事訴訟法第一百五十九條之五定有明文。查證人
    丁○○、甲○○於警詢及偵查中之證言，均為審判外之陳述
    而屬傳聞證據，及公訴人於偵、審中提出之各項具傳聞性質
    之證據資料，公訴人、被告及選任辯護人於本院審判程序中
    對於前述證人於警詢之證述及其他相關具傳聞性質之證據資
    料之證據能力，均表示無意見，且迄於言詞辯論終結前亦未
    聲明異議。本院審酌上開各項證據資料作成之情況，核無違
    法取證或其他瑕疪，且為證明本件犯罪事實所必要之重要關
    係事項，認為以之作為證據為適當，上開證人丁○○、甲○○於審判外之陳述及其他相關證據資料，自得採為證據，合
    先敘明。
貳、實體部分：
一、訊據被告乙○○、丙○○對於上揭事實坦承不諱，並據證人
    甲○○於警詢、偵查，及證人丁○○於警詢、偵查與本院審
    理時證述在卷，復有內政部警政署國道公路警察局第四警察
    隊道路交通事故現場圖一紙、道路交通事故調查報告表(一)、
    (二)一份、道路交通事故現場蒐證照片二十二幀附卷（詳警卷
    第二十五頁至第三十九頁）可稽。又被害人蘇薏娟因本件車
    禍受有右後枕部撞挫傷、顱內出血等傷害，經送臺南市立醫
    院急救，仍於九十三年七月七日凌晨一時三十分不治死亡，
    有臺南市立醫院九十七年七月七日出具之被害人蘇薏娟之法
    醫參考病歷摘要表一紙在卷（詳臺灣臺南地方法院檢察署九
    十三年度相字第八一九號相驗卷第四頁）可憑，並經臺灣臺
    南地方法院檢察署檢察官督同法醫師相驗屬實，有勘（相）
    驗筆錄一份、相驗屍體證明書一紙、驗斷書一份及相驗照片
    六幀附卷（詳前揭相驗卷第五頁、第六頁、第十五頁至第二
    十一頁、第二十八頁至第三十頁）可憑。則被告乙○○、丙○○於上揭時、地駕車與證人丁○○駕駛之上開自小客車發
    生車禍，以及被害人蘇薏娟因而受有上揭傷害，經送醫後因
    顱內出血不治死亡之事實，堪以認定。
二、按汽車行駛高速公路，應依速限標誌指示；行車速度，依速
    限標誌或標線之規定。修正前高速公路交通管制規則（現修
    正名稱為高速公路及快速公路交通管制規則）第五條第一項
    前段及道路交通安全規則第九十三條第一項前段分別定有明
    文。又按汽車行駛高速公路，前後兩車間應保持安全之行車
    距離；汽車在同一車道行駛時，除擬超越前車外，後車與前
    車之間應保持隨時可以煞停之距離。汽車行駛時，駕駛人應
    注意車前狀況及兩車併行之間隔，並隨時採取必要之安全措
    施。修正前高速公路交通管制規則（現修正名稱為高速公路
    及快速公路交通管制規則）第六條第一項及道路交通安全規
    則第九十四條第一項、第三項分別定有明文。被告乙○○、
    丙○○為汽車駕駛人，自應注意及此。又本件事故發生當時
    ，天候晴朗、夜間無照明、國道一號高速公路南向三二九公
    里一００公尺處，最高限速僅為時速六十公里，柏油路面乾
    燥、無缺陷無障礙物，視距復屬良好，有上揭道路交通事故
    調查報告表(一)一份及上揭道路交通事故現場蒐證照片二幀在
    卷（詳警卷第二十六頁、第二十九頁）可參，被告乙○○、
    丙○○並無不能注意之情事。然被告二人卻疏未注意上揭交
    通安全規則，被告乙○○仍以時速八、九十公里之速度超速
    行駛，後因煞車不當失控撞擊內側護欄，造成聯結車車頭佔
    用對向部分內側車道（北向車道）；被告丙○○則疏未注意
    車前狀況及保持安全之行車距離，追撞前方由丁○○所駕駛
    之上開自小客車，該自小客車遭追撞後左側車身復因而與乙○○所駕駛上開聯結車車頭發生擦撞，並致乘客蘇薏娟受有
    右後枕部撞挫傷、顱內出血等傷害，經送臺南市立醫院急救
    仍不治死亡，被告二人於本件車禍之發生，顯有過失。
三、又本件經送請臺灣省臺南區車輛行車事故鑑定委員會鑑定，
    鑑定結果亦認被告乙○○駕駛半聯結車，超速行駛，失控侵
    入來車道，為肇事原因；被告丙○○駕駛聯結車，未保持安
    全距離，未注意車前狀況，追撞前車，同為肇事原因，有該
    委員會九十三年七月二十九日南鑑字第０９３５９００８１
    ０號函檢送之九十三年七月二十八日南鑑字第九三一一九二
    號鑑定意見書一份在卷（詳前揭相驗卷第三十一頁、第三十
    二頁）足憑。嗣經本院再送請財團法人成大研究發展基金會
    鑑定，其鑑定結果中部分亦認被告乙○○駕駛半聯結車，超
    速行駛，煞車失控左偏自行撞擊中央分隔帶護欄後，侵入來
    車道，明顯影響對向快車道小客車減速之連動關係，且會影
    響休旅車等稍大型車輛正常行駛內側車道或是大型車輛因超
    車等行駛內側車道之安全，而且未即時設置警告裝置，以警
    告來車避免事故發生，為肇事原因；被告丙○○駕駛聯結車
    ，未保持安全距離，見前方乙○○聯結車侵入北上車道，剎
    車反應失當，追撞前車，為肇事原因，此有財團法人成大研
    究發展基金會九十七年五月二十八日成大研基建字第０９７
    ０１３７８號函及檢送之鑑定意見書一份附卷（詳本院卷(二)
    第八十七頁至第一０九頁）足稽。又被害人蘇薏娟係因本件
    車禍死亡，已如前述，則被害人蘇薏娟之死亡與被告二人之
    過失行為間，即有相當因果關係。綜此，本件被告二人業務
    過失致人於死之犯行，事證明確，應予依法論科。
四、刑法新舊法比較問題：
(一)、被告乙○○、丙○○二人行為後，於九十四年二月二日修正
    公布刑法，業已於九十五年七月一日起施行。按行為後法律
    有變更者，適用行為時之法律，但行為後之法律有利於行為
    人者，適用最有利於行為人之法律，現行刑法第二條第一項
    定有明文。此條係規範行為後法律變更所生新舊法律比較適
    用之準據法，是刑法第二條第一項本身雖經修正，但無比較
    新舊法適用問題，應一律適用裁判時現行刑法第二條第一項
    規定，為「從舊從輕」比較；又新舊刑法關於刑規定，雖同
    採從輕主義，惟比較時仍應就罪刑有關共犯、未遂犯、想像
    競合犯、牽連犯、連續犯、結合犯，以及累犯加重、自首減
    輕暨其他法定加減原因（如身分加減）與加減比例等一切情
    形，綜其全部之結果，而為比較，再適用有利於行為人法律
    處斷，而不得一部割裂分別適用不同新舊法（九十五年第八
    次刑事庭會議決議參照）。經查：
１、累犯部分：
    本件被告二人行為後刑法第四十七條已修正。修正前對於行
    為人不論是故意犯或過失犯，均有累犯適用，然修正後刑法
    第四十七條第一項僅限於故意犯，始有累犯適用。是依修正
    後刑法第二條第一項規定，顯以修正後刑法第四十七條第一
    項規定，有利於被告。是本件對被告乙○○應適用修正後刑
    法第四十七條第一項規定，不論以累犯。
２、自首部分：
    關於自首部分，修正前刑法第六十二條規定「對於未發覺之
    罪自首而受裁判者，減輕其刑。但有特別規定者，依其規定
    」，修正後刑法第六十二條則規定「對於未發覺之罪自首而
    受裁判者，得減輕其刑。但有特別規定者，依其規定」，經
    比較新舊法，應以修正前刑法較有利於被告。
３、被告行為後，刑法第三十三條第五款關於「罰金：一元以上
    」規定，修正公布為「罰金：新臺幣一千元以上，以百元計
    算之」，刑法法定本刑中列有罰金刑者，其法定最低度罰金
    刑因之提高，涉及科刑規範變更，自有新舊法比較必要。經
    比較結果，顯以舊刑法罰金下限為較輕，而有利於被告，則
    依新刑法第二條第一項前段從舊從輕原則，本件關於被告所
    犯刑法第二百七十六條第二項之業務過失致死罪，自應適用
    修正前之規定。
(二)、緩刑係法院對於被告所宣告之刑，於符合一定條件下，認為
    以暫不執行為適當時宣告，為法院刑罰權之運用，並非刑罰
    權之本身，與「罪刑」無關，亦不能使刑罰之實質內容發生
    變動致刑有輕重之分別，故緩刑要件之修正，應非屬刑法第
    二條第一項所稱之「法律變更」，而無新舊法比較適用之問
    題。由緩刑係以行為人於裁判前未曾（新法修正為：因故意
    犯罪）受有期徒刑以上刑之宣告，或曾（因故意犯罪）受有
    期徒刑以上刑之宣告，執行完畢或赦免後，裁判前五年以內
    未曾（因故意犯罪）受有期徒刑以上刑之宣告為要件觀之，
    均係以行為人於裁判時觀察行為人是否合於緩刑之要件，宣
    告緩刑是否適當，而非以行為時，為其認定之基準（最高法
    院九十二年第十八次決議認「累犯仍非不得宣告緩刑」可資
    參照），此與累犯係重在行為時法不同，故行為後，緩刑要
    件修正，於裁判時應適用修正施行之新法。綜上所述，刑法
    第七十四條關於緩刑要件之規定，於九十七年一月七日修正
    ，同年二月二日公布，於九十五年七月一日施行，被告犯罪
    在新法施行前，新法施行後，緩刑之宣告，應適用新法第七
    十四條之規定（最高法院九十五年五月二十三日第八次刑事
    庭決議參照）。
五、核被告乙○○、丙○○二人所為，均係犯刑法第二百七十六
    條第二項之業務過失致死罪。被告二人肇事後，在未有偵查
    犯罪職務之機關或公務員發覺其為犯罪人前，即向處理本件
    道路交通事故，尚不知肇事者為何人之內政部警政署國道公
    路警察局第四警察隊警員供承其肇事犯罪，自首並接受裁判
    等情，有內政部警政署國道公路警察局第四警察隊道路交通
    事故肇事人是否自首情形紀錄表二紙在卷（詳警卷第二十頁
    、第二十一頁）可稽，應依修正前刑法第六十二條前段之規
    定減輕其刑。爰審酌被告二人疏未注意上揭交通安全規則，
    被告乙○○仍以時速八、九十公里之速度超速行駛，後因煞
    車不當失控撞擊內側護欄，造成聯結車車頭佔用對向部分內
    側車道（北向車道），被告丙○○則疏未注意車前狀況及保
    持安全之行車距離，追撞前方由丁○○所駕駛之上開自小客
    車，該自小客車遭追撞後左側車身復因而與乙○○所駕駛上
    開聯結車車頭發生擦撞，並致乘客蘇薏娟受有右後枕部撞挫
    傷、顱內出血不治死亡之過失情節及過失程度，並審酌被告
    二人各自之品性、智識程度、生活狀況，被告丙○○業已與
    被害人蘇薏娟之家屬達成和解賠償損害，有和解契約書一份
    存卷（詳本院卷(二)第一二八頁）可憑，被害人蘇薏娟之家屬
    戊○○、林郭美惠，並已當庭表示願意原諒被告丙○○（詳
    本院卷(二)第一六０頁），另被告乙○○迄未與被害人蘇薏娟
    之家屬達成和解賠償損害，暨被告丙○○犯罪後坦承犯行與
    被告乙○○迄本院調查證據完畢，檢察官論告後始坦承犯行
    之態度等一切情狀，分別量處如主文所示之刑，以資懲儆。
    又被告二人上開犯罪時間均係在九十六年四月二十四日以前
    ，均應依中華民國九十六年罪犯減刑條例第二條第一項第三
    款之規定，減刑二分之一，以資懲儆。末查，被告丙○○未
    曾因故意犯罪受有期徒刑以上刑之宣告，有臺灣臺南地方法
    院檢察署刑案資料查註紀錄表及臺灣高等法院被告全國前案
    紀錄表各一份附卷可稽，其因一時疏失致罹刑章，經此科刑
    之教訓，已足資警惕，信無再犯之虞，且業與被害人蘇薏娟
    之家屬達成和解賠償損害，被害人蘇薏娟之家屬戊○○、林
    郭美惠，並已當庭表示願意原諒被告丙○○，已如前述，本
    院因認其所受宣告之刑，以暫不執行為適當，併予宣告緩刑
    三年，以啟自新。至被告乙○○雖前於九十年間，因違反毒
    品危害防制條例案件，經臺灣屏東地方法院以八十九年度易
    字第一一二九號刑事判決，判處有期徒刑十月確定，並於九
    十一年十月二十六假釋付保護管束期滿，以已執行完畢論，
    五年內，再犯本件有期徒以上之罪，依舊刑法第四十七條規
    定固為累犯（按被告肇事時間為九十三年七月七日，係在九
    十五年七月一日新刑法施行前所為，依修正前刑法第四十七
    條構成累犯），然依修正後刑法第四十七條規定，限於五年
    內故意再犯罪，始有累犯適用，已詳述如前，是本件顯以新
    刑法較有利被告，依法本件對被告乙○○自不得論以累犯，
    併此敘明。
據上論斷，應依刑事訴訟法第二百九十九條第一項前段，刑法第
二條第一項前段、第二百七十六條第二項、修正前刑法第六十二
條前段、修正後刑法第七十四條第一項第一款，刑法施行法第一
條之一，中華民國九十六年罪犯減刑條例第二條第一項第三款、
第七條，刑法施行法第一條之一，判決如主文。
本案經檢察官王誠到庭執行職務。
中    華    民    國    97    年    12    月    30    日
                  交通法庭    審判長法  官  陳顯榮
                                    法  官  徐文瑞
                                    法  官  陳金虎
以上正本證明與原本無異。
如不服本判決應於收受本判決後10日內向本院提出上訴書狀，並
應敘述具體理由。如未敘述上訴理由者，應於上訴期間屆滿後20
日內向本院補提理由書狀（均須按他造當事人之人數附繕本）「
切勿逕送上級法院」。
                                    書記官  蔡明峰
中    華    民    國    97    年    12    月    30    日
附錄本案論罪科刑法條全文：
中華民國刑法第二百七十六條：
因過失致人於死者，處二年以下有期徒刑、拘役或二千元以下罰
金。
從事業務之人，因業務上之過失犯前項之罪者，處五年以下有期
徒刑或拘役，得併科三千元以下罰金。


司法院資訊處製作；財團法人民間司法改革基金會備份。
